【裁判字號】    89,判,3218
【裁判日期】    891116
【裁判案由】    新型專利異議
【裁判全文】
最  高  行  政  法  院  判  決                  八十九年度判字第三二一八號
    原      告  尚基企業有限公司
    代  表  人  甲○○
    訴訟代理人  乙○○
    被      告  經濟部智慧財產局（原經濟部中央標準局）
    代  表  人  陳明邦
右當事人間因新型專利異議事件，原告不服行政院中華民國八十八年七月二十七日台
八十八年訴字第二八八九二號再訴願決定，提起行政訴訟，本院判決如左：
    主  文
再訴願決定、訴願決定均撤銷。
訴訟費用由被告負擔。
    事  實
緣原告於民國八十六年五月十三日以其「驅鼠器改良結構」主要係由主桿、封蓋、電
池容座、控制電路板及旋轉振動機構所組成；特徵在於電池容座前端之撞擊元件外緣
設若干傳導肋，撞擊元件之內壁設數個圓弧形凸塊，後方設一開口槽，開口槽左右兩
側板各設前後兩道切槽，內緣底部設相對之前後兩道凸緣，開口槽與撞擊元件間之隔
板中央設軸孔，軸孔兩側設有圓孔，圓弧形控制電路板可插入開口槽內緣底部兩凸緣
之間隙中固定，旋轉振動機構之馬達固設於開口槽前端，馬達軸心穿過隔板中央之軸
孔，旋轉座固定於馬達軸心，旋轉座上套設撞擊塊等情，向被告經濟部中央標準局（
八十八年一月二十六日改制為經濟部智慧財產局）申請新型專利，經編為第0000
0000號審查，准予專利。公告期間，異議人瓏崴電子股份有限公司以本案有違專
利法第九十七條、第九十八條第一項第一款、第二款及第二項規定，檢具申准在先之
第00000000號「土撥鼠驅趕器」新型專利案（以下稱引證案）專利公告影本
，對之提起異議。案經被告審查，為「本案異議成立，應不予專利。」之審定，發給
八十七年十一月十一日台專（判）○四○二○字第一三九四四四號專利異議審定書，
原告不服，提起訴願、再訴願，均遭決定駁回，遂提起行政訴訟，茲摘兩造訴辯意
旨於次：
原告起訴意旨略謂：一、專利異議案件之成立與否，自當要以異議人所附之證據與系
爭之申請案是否相同作為審查裁定之關鍵，依據被告於八十七年十二月所出版之專利
審查基準中所謂「進步性」之定義，係指申請專利之新型，為運用申請當日之前既有
之技術或知識，以完成其創作或改良，如該新型為熟習該項技術者之一般技術知識，
所能輕易完成，且未能增進功效時，則該新型之創作或改良則不具「進步性」，反之
，如該新型非為熟習該項技術者之一般技術知識所能輕易完成時，且具有比既有技術
或知識更增進功效或具有新功效，即屬於新型之創作或改良，具有所謂「進步性」，
至於所謂判斷是否能夠輕易完成，自當應針對引證證據與系爭案之內部構成元件結構
整體性之組成、電路結構、應用之元件、使用之手段等等是否相同以作為是否具有進
步性判斷所需考量比對之方向，此乃原告必須首先鄭重聲明者，至於相關新型專利類
型之進步性判斷則在被告於八十七年十二月所印製發行之專利審查基準中有明確之說
明與界定，包括有：（一）轉用新型；某一技術領域之既有技術、知識被轉用至其他
技術領域，如此之轉用，對熟習該項技術者而言，可產生某一新功效或增進某種功效
，或可克服其他技術領域中之技術問題者，此種轉用視為非能輕易完成。惟如此之轉
用，如係於類似或相似之技術領域中進行，而未產生某一新功效或增進某種功效，則
此種轉用，視為熟習該項技術者所能輕易完成且未能增進功效者。（二）轉用新型；
１、構成要件變更之新型；構成要件置換之新型，係指將他新型之構成要件之一部分
，以其他已知之構件來置換之新型而言。如此之置換可產生某一新功效或增進某種功
效，此種構成要件置換之新型，視為非能輕易完成，惟如此之置換如未能產生某一新
功效或增進某種功效時，則視為熟習該項技術者所能輕易完成且未能增進功效者。２
、構成要件形狀、排列變更之新型；構成要件形狀、排列變更之新型，係指將他新型
之構成要件的構造，在形狀、排列上予以變更所成之新型而言。如此之構成要件形狀
、排列變更可產生某一新功效或增進某種功效時，此種構成要件形狀、排列變更之新
型，視為非能輕易完成。惟如此之構成要件形狀、排列、變更，如未能產生某一功效
或某種功效時，則視為熟習該項技術者所能輕易完成且未能增進功效者。３、構成要
件省略之新型；構成要件省略之新型，係指將他新型之一個或二個以上構成要件省略
之新型而言。如此之省略後，如其可保有原有之全部功能或可產生某一新功效或增進
某種功效時，此種構成要件省略之新型，視為非能輕易完成。惟如構成要件省略後，
其功能相對消失或未能產生某一新功效或增進某種功效時，則視為熟習該項技術者所
能輕易完成者且未能增進功效。至於所謂「增進功效」之定義，係指申請專利之新型
，其物品之形狀構造或裝置之改良，在效果上已克服先前技術中存在的問題點，具備
好用或實用之條件者，更廣泛之解釋為在技術發展空間有限之領域中，如在技術上有
微小的改進，產生好用或實用的效果，得視為具有「增進某種功效」，是以，專利審
查基準對於是否合乎新型專利要件仍有極為詳細之規定與描述，當然亦非物品之空間
型態一有不同即得稱為新型而申請取得專利，其必須同時具有可產生某一新功效或增
進某種功效時才能獲得新型專利。二、附件五係為系爭案與引證案二者間主要特徵構
造之比較圖式，由圖式中吾人可以很清楚且明顯的發現，系爭案與引證案二者最大之
差異乃在於整個振動機構之組合設計及各元件之構造與形狀上完全不同，其中引證案
所揭露之內容乃是將馬達及轉動組件予以分成二個獨立之部分（非一體組合），再利
用一大堆固定裝置如：螺絲、轉軸 ()、第一聯軸構件 ()、第二聯軸構件 ()
及二個球狀含油軸承 () 等組件達到馬達與轉動組件連結傳動之設計，不但組成元
件眾多且更加繁瑣，而元件種類及數量過多不但增加元件本身之製造成本，且會增加
組裝上之繁瑣及困難度，使產能受到極大之限制，另外更重要的元件數量一多故障率
也會相對地增加，造成使用者之不便與困擾。反之，系爭案所揭示之旋轉振動機構則
係直接安裝於電池容座前端與撞擊元成形成一體性之組合，藉以大幅節省不必要之傳
動元件，因此，系爭案不僅可藉此降低成本同時具有組裝方便及降低故障率之優點，
另外，引證案中負責產生並傳達振動之振動構件係為一獨立之元件，其外緣設有嵌裝
凸條使其可以非常緊密地嵌裝於外管之內壁，因此其整體在組裝時必須先將該振動構
件塞入主桿內，再將安裝架及轉動組件分別由振動構件之左右兩側裝入固定，同樣的
，如果要將其拆下檢視必須反向執行前述之步驟顯得極為耗時，是以不論其組裝、拆
卸等過程皆凸顯出十分繁鎖且不便，亦證明引證案在實用性及進步性上具有諸多缺點
，反觀，系爭案之撞擊元件則係直接設於電池容座之前端，因此，其整個振動機構係
與該電池容座結合為一體，使得安裝或拆卸變得十分省時。故相對地可襯托出系爭案
之設計不論在組合元件的數量之簡化、元件成本的降低，組裝及維修的便利性及故障
率的降低等方面，都較引證案具有明顯的差異性與進步性，兩者所存在之優缺點已很
明顯地作一比較呈現出來，而前述之各項優點每一項皆符合產業上的利用性與進步性
，對於整個產品在市場的競爭力有很大的提昇，是以系爭案確實具有產業利用價值及
實質功效上之增進，且系爭案之振動機構與引證案之結構相較，不但兩案在組合空間
型態上有極為明顯之差異，各元件之構造形狀及元件之數量與特異性均不同，是以系
爭案確實亦符合「專利審查基準」有關新型進步性判斷「3.構成要件省略之新型」中
有關之規定，訴願決定及再訴願決定中述及「以所稱系爭案之優點並未提供具體明確
之比較資料，而有關撞擊力大小，在二案之結構中屬可調整之部份，而電路板所佔空
間極小，其方位之改變亦為簡單之變化，且非本案之申請專利範圍所在．．．」，對
於上述之核駁見解，誠令人難以置信及認同，其顯現出一再訴願決定對於新型專利之
要件及「實用性」與「進步性」之定義與見解，以及本案與引證案間之實質比較上之
優缺點及差異性等，根本未克作一深入探討，且完全扭曲專利異議案及新型專利要件
之實質審查方向，凸顯出其對專利審查基準之相關規定不夠熟稔，且對法條中之相關
定義並無深入之認知，僅係作一種表面式地膚淺不夠實際之論調，作為核駁搪塞本案
之最終見解，令人深感遺憾，茲針對其未當之處分別予以列舉詳述事實，並對審查方
向及新型專利要件作一剖析及闡述之；關於再訴願決定中所述「以所稱本案之優點，
並未提供具體明確之比較資料」，此點令人不可思議，按，本案於提出異議答辯理由
書，以及訴願書中均有非常詳細且明確地針對本案與引證案間就主要特徵之構成元件
之形狀、數量、元件間排列位置、組裝及拆卸方式等均一一作一實質上比較，就引證
案之缺點及本案所具有之優點及實質功效上之增進等都有極其詳實之闡述，原處分及
一再訴願決定未克深入去針對本案答辯書中之敘述多費心思去作一實質之探討及研究
所述之精華所在，反倒其行地大言不慚論述系爭案之優點並未具體提供明確之比較資
料，令人深感痛心及疑惑，請其自摸良心是否有針對本案之異議答辯書、訴願書及再
訴願書之精華內容去作一用心之研讀及審思？難道連該等精華比對內容都無法領略及
認知，則其審查委員之專業職銜令人置疑，其專業能力是否具備足夠之審查知識及公
平公正之說服力誠有待商榷，況且，申請人曾於再訴願時直接檢送系爭案之樣品與引
證案之樣品供原決定機關參考比對，是以，原告認為就系爭案與引證案間比較之詳細
資料及兩案所存在之優缺點，已於異議答辯書、訴願書及再訴願書中揭露甚詳，原處
分及一再訴願決定之審查委員未克用盡心思去作深入探討，反以「原告未就系爭案之
優點提供具體明確之比較資料」作為搪塞之核駁理由，似嫌過於草率且未盡權責，畢
竟在審查過程中，審查委員應自行參閱異議人與答辯人所提供之相關資料作一深入探
討後作一實質性之歸納，秉持專利審查基準之規定作出合理之判決，更何況，原告亦
曾於再訴願理由書中提供兩案樣品以供實際操作，同時要求面詢當面解說，可更加了
解兩案之優缺點，更有助於審查上之公平公正性，但事與願違，卻遭致再訴願委員之
拒絕，認無必要，此種書面上搪塞式之審查方式顯然嚴重違法失當，亦充份顯出再訴
願委員之強烈自我主觀意識之行事作風，令人難以心服，完全忽視原告之基本合法要
求及應有之保障權益，此種審查方式就如同閉門造車自我為是之觀念，誠令人難以認
同及接受，原告在此強烈表達，倘原處分及一再訴願決定之審查委員參閱兩案之實際
產品並作一實際操作（包括抽取、組裝及拆卸等動作）後，同時參閱原異議答辯書、
訴願書及再訴願書後，相信原處分及一再訴願決定之審查委員就不會推卸式地述及「
原告未提供具體明確之比較資料」，亦當可完全掌握其兩案之優缺點，關鍵點在於其
是否用心且公平去作一深入探討之作與不作兩者之間之取捨罷了，此點尚祈秉公調查
處理。另外，再訴願決定指出「而有關撞擊力大小，在兩案之結構中屬可調整之部分
」，對於該項論點原告不得不懷疑再訴願審查委員之專業能力，按，該項偏心設計是
否具有功效上之增進應該是將系爭案之撞擊塊與引證案之敲擊環安裝在具有相同馬力
及相同轉速之馬達軸心上作一比較，引證案敲擊環所產生之撞擊效果很明顯不如本案
撞擊塊所產生之撞擊效果，故系爭案可增加音頻振動強度乃是一個不爭的事實，但再
訴願決定卻以撞擊力大小在兩案之結構中屬可調整之部分作為反駁之理由，此種情形
就好比有人發明利用渦輪增壓之方式來提昇既有引擎之輸出馬力，並據以申請專利，
但審查委員不以相同排氣量之引擎作基準來比較判定其是否確實具有功效上之增進，
卻以該引擎乃係可藉由排氣量之改變（即提高排氣量）來提昇其馬力並據以核駁其專
利申請同樣來得荒謬。而再訴願決定未針對「撞擊力大小」之功效性及元件組成之位
置等重要問題去作一比對探討，卻偏離審查之方向，去扯上申請專利範圍之界定問題
，似乎嚴重誤導審查正確之路，而以搪塞之見解認為「撞擊力大小」及「電路板之方
位及構造」屬於非關鍵性次要問題，此種荒謬之審查見解完全與專利審查基準及新型
專利要件背道而馳，令原告深感無奈與痛心，畢竟，專利審查有其公平之道可循，倘
有嚴重偏離扭曲之情事，誠屬可議且模糊了審查基準之要件，有待導正是幸也。綜上
所述，原處分及一再訴願決定之審查委員未依審查基準之要件作一實質深入之剖析，
僅憑個人之主觀意識誤導審查方向及重點，未免有失公允且違反審查基準及新型專利
要件，其未依法公平審查之事實極為明確。三、前段就系爭案與引證案兩者間之差異
及優劣所作之分析比較，原告早於再訴願理由書中陳述過，然而一再訴願決定對於其
二者間具有極大差異之事實並無法舉證反駁，卻避重就輕的以「況此並非本案申請專
利範圍所界定之部分」，此種未經深入探討研究即任意舉一理由並據以核駁推搪敷衍
作法實令原告感到極端不滿與氣憤，查，前段所述屬系爭案特徵部份之結構，包括撞
擊元件之位置及旋轉振動機構之組成元件及其相關位置，均已在申請書中之申請專利
範圍中作一極為明確之敘述與界定，另外，有關電路板之安裝及固定方式在申請書中
之申請專利範圍第一項及第二項均有極為明確之敘述與界定，惟一再訴願決定卻指出
「電路板所佔空間極小，其方位之改變亦為簡單之變化，且非本案申請專利範圍所在
」，足見一再訴願決定並未實際針對雙方所提出之證據去作一詳細之檢視、研究與判
斷，即片面聽信被告所提出之再訴願答辯理由逕行做出不利原告之決定，此種離譜荒
謬之審查結果只有二種情形可以解釋，一是再訴願審查委員本身對於專利技術內容、
專利審查基準及新型專利之核准要件不熟悉，因此無法針對被告之違法部份作一公正
公平之審查，第二則是再訴願審查委員根本是以官官相護、敷衍了事之態度審查，而
不論其確實原因為何，都已嚴重違背政府設立訴願機關以杜絕行政機關違法濫權之美
意，且損害原告之權益甚鉅。四、對於再訴願決定述及「至訴稱本案之撞擊元件直接
設於電池座前端，整個振動機構與電池容座結合為一體，易於安裝或拆卸云云，以該
項實施組合並未包含於本案申請專利範圍內，要難據論本案具功效之增進。」，對於
再訴願決定前述之見解原告實在無法苟同。系爭案於專利申請書創作說明第三頁第十
五行及申請專利範圍第三行均已明確指出「該電池容座之前端係為一成中空管狀之撞
擊元件，於該撞擊元件之外緣設有若干數量之傳導肋，．．．於撞擊元件之後方設有
一開口槽，．．．其中馬達係固設於開口槽前端，使馬達之軸心穿過隔板中央之軸孔
並將旋轉座固定於馬達軸心．．．」，同時配合圖二作一完整說明，且該圖二前端也
適度予以剖面，其種種文字敘述及圖式之表達均可清楚地讓審查委員可以確實瞭解其
相關結構並針對其特徵部份作一極為明確之界定，是以，系爭案整個振動機構與電池
容座結合為一體，在組裝上可直接與電池容座直接塞入或取出，其不僅在圖式中有極
為明確之表現亦是一個極為明確的事實，另外依據專利實務申請專利範圍之撰寫應是
著重於結構之描述而非功能性之敘述，且專利法第一百零三條第二款亦有明確規定「
新型專利權範圍，以說明書所載之申請專利範圍為準。必要時得審酌說明書及圖式。
」，是以原告不僅在申請專利範圍及創作說明中對該撞擊元件之結構有一極為明確之
陳述，且在圖式中亦有極為清晰之表達，一再訴願決定未克深入探討，而遽作非關鍵
性之核駁，且以自欺欺人搪塞推託之詞「實際上皆未包含於系爭案之申請專利範圍」
為由，令人懷疑其對專利審查之專業性？畢竟專利範圍之界定係以主要元件構造之揭
露為主，其功能性之敘述及特定指定形狀之限制並非必要性於專利範圍中作一揭露，
是以，原處分及一再訴願決定前述不當之審查方向及核駁理由完全漠視系爭案所確實
具有特殊功效及符合「進步性」與「實用性」要件之事實，不僅損害原告之權益甚鉅
，且使民眾希望藉由訴願來伸張正義之期待落空，令人不得不懷疑政府鼓勵業者研發
，誓言保護智慧財產權之決心。五、按專利法第九十七條之規定「稱新型者，謂對物
品之形狀、構造或裝置之創作或改良」。此所謂之創作，固應為前所未有之技術上思
想之創作，亦即應具備新穎性，惟所謂前所未有之新穎性，非僅限於解決問題之手段
及其手段所發生技術上之效果，均為前所未有之創新，其係以舊手段解決新問題，或
以新手段解決舊問題者，亦應認為前所未有之創新，在專利法中具有發明、新型、新
式樣三種專利，其要件各有不同，在專利法第十九條之發明專利，就其解決問題而言
，所應用之手段，在原理上固須全新，亦即該項手段從未用以解決該項問題，但同法
第九十七條之新型專利，則與發明專利有異，新型專利所應用之手段，縱令在原理上
並非前所未有之創新，而係習用技術，若其空間型態係屬創新，並能產生某一新作用
或增進該物品某種功效時，即符合新型專利之要件。是以，被告每年都有將近一萬五
千件之新型專利被核准公告（八十六年度有一四九四三件、八十七年度有一三四一八
件、八十八年至六月底有七一六一件），如此眾多之新型專利有哪一件不是針對習用
既有產品之缺失再去研究改良，由此可知，系爭案相較於引證案，雖然均具有相同之
原理（利用馬達旋轉產生振動），然而，系爭案主要乃係藉由將撞擊元件、旋轉振動
機構及控制電路板間之空間配置及元件間之連結做一徹底的改良，其也就是藉由撞擊
元件與旋轉振動機構作一實質之構造及形狀上變化及改良，形成整體空間型態上之完
全創新，而達到前所未有之簡化組合元件數量，具有組裝、檢修便利之創新功效，且
能解決習用技術（引證案）長久以來組合元件多、成本高、組裝、檢修繁瑣不易的困
擾，其與習知引證案之空間型態與元件結構相較下具有相當大的形狀及構造上實質差
異及改良創新性，且功效上亦較引證案具有很明顯的增進，確實符合「專利審查基準
」有關新型進步性判斷「３、構成要件省略之新型」中有關之規定，是以系爭案與引
證案相較確實具有進步性而非熟悉該項技術者所能輕易完成，乃無庸置疑。六、一個
產品是否具有足夠競爭力，除了其直接訴求功能大小之外，舉凡其價格、耐用性甚至
後續檢修更換零件之方便性，都會影響消費者是否選用之考量，因此一件產品之改良
並非一定得侷限在該項產品之主要功能上，其他方面之改變譬如組合元件之簡化，令
其可以降低生產成本、提高耐用度或是增加維修之方便性，都可以大幅增加其市場競
爭力，例如以前段所舉之汽車引擎為例，雖然大部份之研究之目的都是在如何提昇其
輸出馬力，但是並不代表汽車引擎之研發都必須在馬力上有所提昇才能核准專利，舉
凡能夠降低廢氣排放、節省汽油消耗或是提高其點火效率．．．等等都具有其進步性
與可獲得專利之要件，其中以大家最為熟知之V6引擎為例，雖然其不但無法提昇既有
引擎之輸出馬力，甚至其輸出馬力還比既有之雙凸輪軸引擎之輸出馬力為差，但是由
於其具有降低噪音及振動之優點，可以令乘客獲得更為寧靜舒適之乘坐空間，因此其
仍可獲得專利，且在房車市場上亦相當受到歡迎與肯定，同樣的，系爭案不但利用偏
心之撞擊塊來增強其音頻振動強度，同時藉由改變整個旋轉振動機構之空間配置達到
簡化零件、增加組裝及拆卸維修之方便性，且可藉此大幅降低生產製造成本，是以其
確實具有產業上之利用性且符合專利法中「進步性」之規定，此點乃是原告所一再強
調。另一方面就因為系爭案之產品較引證案具有更佳且創新之設計令系爭案之產品較
引證案具有更佳之市場競爭力，是以引證案之申請人（即異議人）才會處心積慮的想
要阻撓系爭案依法取得專利，試想如果系爭案與引證案相較並無實質功效上之增進，
則該項產品根本無法對引證案造成任何威脅，同時也會直接被自由市場的競爭所淘汰
，根本無須異議人如此大費周章的提出異議，是以系爭案具有實用性與進步性確實是
不容置疑的。七、綜觀原處分及一再訴願決定均是認為本案之部份元件之功能與引證
案之元件相同，即據以判定異議成立，完全無視於系爭案中振動構件與引證案不同且
具有更多優點之事實，尤甚者，原告曾於再訴願理由書中附上系爭案與引證案之實際
樣品，盼一再訴願決定能夠給予面詢機會並當面操作及解說，更有助於了解兩案間之
雷同性及優缺點（尤其在實用性之考量上），其主要出發點乃希望一再訴願決定能夠
審慎及多方考量審查系爭案，未料，一再訴願決定不僅未予面詢之機會更反過來指責
原告未對系爭案與引證案二者間之差異提供具體明確之比較資料，試問有何資料會比
提供實際樣品來得確實且明確，且只要審查委員執行一次組裝或拆卸之動作即可確實
印證系爭案所強調之優點，但是一再訴願決定完全以書面上自我主觀之偏頗見解，自
我行事之封閉式審核作業，完全抹殺原告合理之請求及相對應有之基本系爭權益，事
實上，引證案申請專利後其成品化之實際產品在操作上極為不便，不但複雜且組裝耗
時，相對的系爭案則大量減少不必要之元件而具有降低成本、組裝方便、維修容易之
優點，是以，原告認如此重要之關係案件，自當以審慎之態度去面對，並儘可能地將
文字說明與實際產品作一融合，針對是否符合新型專利要件及審查基準，乃為審查上
具備之基本觀念，亦更符合目前專利審查之廣泛性兼具公平公正性，而非單一性之以
申請專利範圍之界定為主要審查依據，及紙上談兵式地大抒己見，似已扭曲專利審查
制度之實質及其公平公正性，誠非發明界之福，在此，原告特別將引證案之樣品及系
爭案之樣品附上，同時依照訴願法第十九條之規定請求，能夠給予面詢或言詞辯論之
機會（確實有其必要性）。八、綜上所述，系爭案與引證案雖屬同性質之產品，在審
查方向上更應就兩案構造上差異及優缺點作一廣泛性之評估及考量，系爭案之振動構
件與引證案相較確實具有極大之進步與改良，由於系爭案申請之初並未發現引證案之
存在，因此說明書之撰寫係以習用超音波產生音頻振動方式為基礎去說明而並未將引
證案之內容當作習用技術，導致在說明書中之創作目的及習用背景之說明不可避免的
會與引證案相近，但是在系爭案專利說明書之創作說明及申請專利範圍內所敘述界定
之結構，確實與引證案存有極大且明顯之差異，況且創作目的及動機相同並不代表其
就不能獲得專利，專利審查委員並不能以創作目的及動機與他人相同當作核駁理由之
依據，只要其在技術手段上具有改進創新的地方即可獲得專利保護，這也就是為何申
請專利範圍應該著重結構之敘述而非以其具有之功能來當作申請專利範圍之原因，以
前述之汽車引擎為例，光是有關引擎部份之新型專利即有七七一件（至八十八年六月
底止）其中利用引擎中點火系統之改變來提昇引擎效能之專利即有五八件，這些案件
的創作目的及動機都是利用點火系統之改良來提昇引擎之工作效能，如果依照原處分
及一再訴願決定審理本案以創作動機與目的是否與他人相同來決定是否准予專利，而
不論其所使用之技術手段是否創新之審查態度來看，前述五八件之專利中應該只有最
早申請之那一件可以獲得專利，其他專利由於其創作目的及動機都與第一件相同而應
依法予以撤銷專利，是以原處分及一再訴願決定對於本案之審查態度確實存在極為偏
頗之主觀意識。況且雖然系爭案在說明書中未提及該引證案並針對其兩者之差異性及
進步性作一分析，純粹是檢索工作一時無心的疏失所致，然而該項無心之疏失不應該
掩蓋系爭案具有較佳結構設計之事實，原處分及一再訴願決定在被異議案（系爭案）
與引證案所揭露比對內容上僅作出單一元件功能比對，且一再以系爭案之創作動機及
目的與引證案相近之狹隘見解即蓋棺論定，似乎有違專利審查準則之公平性，且完全
忽略其他相關之要件，未作實質上之全面性考量實乃令人遺憾之事，且未能針對兩案
實際產品作一參閱比較後再作一最終定論，未免不夠理性客觀似有偏袒一方之嫌，更
未能針對系爭案之優點作一正面性審核，卻一再地針對習知元件及理論發表己論，完
全偏導審查方向，似非一專業知識之合理見解及作法，是以原告認為原處分、訴願及
再訴願決定所作之核駁理由太過牽強，似有官官相護承襲傳統審查之模式，完全違反
審查準則及情理法之行事原則，其違法不當審查之事實極為明確。九、請撤銷原處分
及一再訴願決定等語。
被告答辯意旨略謂：一、原告訴訟理由主要謂系爭案與引證案雖屬同性質之產品，二
者最大差異乃在於整個振動機構之組合設計及各元件之構造與形狀上完全不同，其中
引證案所揭露之內容乃是將馬達及轉動組件予以分成二個獨立之部分（非一體組合）
，再利用螺絲、轉軸 ()、第一聯軸構件 ()、第二聯軸構件 () 及二個球狀含
油軸承 () 等組件達到馬達與轉動組件連結傳動之設計；組成元件多，使組裝繁瑣
，產能受到限制，故障率增加，使用不便。反之，系爭案所指示之旋轉振動機構則係
直接安裝於電池容座前端與撞擊元件形成一體性之組合，節省不必要之傳動元件，較
引證案具有明顯的差異性與進步性。由於系爭案申請之初並未發現引證案之存在，因
此說明書之撰寫係以習用超音波產生音頻振動方式為基礎去說明，而並未將引證案之
內容當作習用技術，導致在說明書中之創作目的及習用背景之說明不可避免會與引證
案相近，但是在系爭案專利說明書之創作說明及申請專利範圍內所述界定之結構，
確實與引證案存有極大且明顯之差異云云。二、原告訴訟理由所一再指稱之組裝方式
不同，並非系爭案創作之目的，亦非系爭案申請專利範圍請求標的。此亦可由系爭案
說明書創作說明所述「本創作之主要目的，係在於提供一種驅鼠器改良結構，其主要
係將傳統驅鼠器中利用BUZZER產生音頻振動透過空氣傳導使主桿產生音頻振動之方式
，改用一機械式之旋轉振動機構取代，利用該旋轉振動機構直接使該主桿產生音頻振
動，使該驅鼠器之效果更為顯著者」得知。系爭案與引證案均係利用旋轉振動機構直
接使主桿產生音頻振動，引證案前端之振動構件（撞擊元件）外緣亦設有若干嵌裝凸
條（傳導肋），內壁設數個振動片（圓弧形凸塊），而後方亦設開口槽，控制電路板
及馬達設於開口槽內，轉動組件（旋轉座）固定於馬達軸心，轉動組件上套設有敲擊
環（撞擊塊），故系爭案之主要構造特徵皆已見於引證案中；至於系爭案另於開口槽
內緣底部兩凸緣之間隙中固定控制電路板，及以隔板中央之軸孔穿過馬達軸心，軸孔
二側之圓孔螺固該馬達等，皆非系爭案之重點所在；且該等針對部分構件之固定方式
，亦為熟習該項技術者所能輕易完成，未能增進功效者，故系爭案不具進步性。另系
爭案於申請之初並未發現引證案之存在說辭，並不能引伸為否定系爭案不具進步性之
藉口，因引證案公開在系爭案申請日之前乃不爭之事實，起訴理由實不足取。三、綜
上所述，被告原處分並無違法，敬請駁回原告之訴等語。
    理  由
按「稱新型者，謂對物品之形狀、構造或裝置之創作或改良。」固為專利法第九十七
條所明定，惟公告中之新型，任何人認有違反第九十七條至第九十九條之規定者，得
自公告之日起三個月內，備具異議書，附具證明文件，向專利專責機關提起異議，復
為專利法第一百零二條所規定。又「新型係運用申請前既有之技術或知識，而為熟習
該項技術者所能輕易完成且未能增進功效時」，仍不得取得新型專利，同法第九十八
條第二項亦定有明文。本件訴願決定以原告所稱本案之優點，並未提供具體明確之比
較資料，而有關撞擊力大小，在兩案之結構中屬可調整之部分；電路板所占空間極小
，其方位之改變為簡單之變化，且非本案申請專利範圍所在。本案主要創作目的及功
效，係將傳統驅鼠器利用BUZZER產生音頻振動之方式，改用一機械式之旋轉振動機構
取代，本案與引證案均係利用旋轉振動機構直接使主桿產生音頻振動，本案之主要構
造特徵已見於引證案，本案係運用申請前既有之技術、知識，為熟習該項技術者所能
輕易完成且未能增進功效，自不得申請取得新型專利，遂駁回其訴願，固非無見。然
查：再訴願決定並不否認本案與引證案之振動機構及內部組裝部分在組合方式確有不
同，而原告所舉有關汽車引擎部分之新型專利，其創作目的及功效皆是利用點火系統
之改良來提昇引擎之工作效能，以達到推進汽車之目的者即有五十八件之多，如果可
採，則原處分僅以本案之創作目的及功效與引證案相同作為審查範圍，是否妥適，不
無疑問。參以原告主張本案因組裝方式不同而具有降低成本、組裝方便、維修容易之
優點，並一再聲請當面解說，實際操作以公平審查兩案之償缺點，俾免書面審查陷於
主觀先入為主之自我主觀意識之不當，均未為一再訴願決定所採用。而訴願決定未能
依照往例先將本案送請客觀之學者專家為客觀之審查作為訴願決定之依據，以昭客觀
公信、合法妥適，原告執以指摘一再訴願決定失諸主觀不當，揆諸首揭規定，尚難謂
為毫無理由，爰將一再訴願決定均予撤銷，由訴願決定機關另為審查後再為訴願決定
，以期適法妥適，並昭折服。
據上論結，本件原告之訴為有理由，爰依行政訴訟法施行法第二條、行政訴訟法第九
十八條第三項前段，判決如主文。
中    華    民    國     八十九      年     十一     月      十六       日
                    最 高 行 政 法 院  第 二 庭
                                審 判 長 法  官      陳  石  獅
                                         法  官      徐  樹  海
                                         法  官      彭  鳳  至
                                         法  官      高  啟  燦
                                         法  官      黃  合  文
右  正  本  證  明  與  原  本  無  異
                                         法院書記官  陳  佩  玲
中    華    民    國     九十      年      一      月       十七        日


司法院資訊處製作；財團法人民間司法改革基金會備份。
